【裁判字號】    98,簡上,169
【裁判日期】    990331
【裁判案由】    給付租金
【裁判全文】
臺灣臺南地方法院民事判決             98年度簡上字第169號
上  訴  人  乙○○○
輔  佐  人  甲○○
被 上訴 人  台南市政府
法定代理人  丁○○
訴訟代理人  湯光民律師
複 代理 人  丙○○
上列當事人間給付租金事件，上訴人對於中華民國98年10月12日
本院新市簡易庭98年度新簡字第441號第一審判決提起上訴，經
本院於99年3月17日言詞辯論終結，判決如下：
    主      文
上訴駁回。
第二審訴訟費用新臺幣壹仟陸佰陸拾伍元由上訴人負擔。
原判決所命給付金額減縮為：「新臺幣壹拾萬肆仟零陸拾玖元，
及自附表一所示各筆金額之利息起算日起均至清償日止，按週年
利率百分之五計算之利息」。
    事實及理由
一、按訴狀送達後，原告不得將原訴變更或追加，但擴張或減縮
    應受判決事項之聲明者，不在此限；於第二審為訴之變更或
    追加，非經他造同意，不得為之，但第255條第1項第2款至
    第6款情形，不在此限，民事訴訟法第255條第1項第3款、第
    446條第1項分別定有明文。此項規定依同法第436條之1第3
    項之規定，於簡易第二審訴訟程序所準用。本件被上訴人於
    原審本於租賃法律關係，起訴請求上訴人應給付被上訴人新
    臺幣（下同）128,279元，及自附表二所示利息起算日起至
    清償日止，按年息百分之5計算之利息，嗣被上訴人於本院
    具狀變更減縮聲明為上訴人應給付被上訴人104,069元，及
    自附表一所示利息起算日起至清償日止，按年息百分之5計
    算之利息（本院卷第40、41頁），核係減縮應受判決事項之
    聲明，縱未經他造同意，揆諸上開規定，亦無不合，應予准
    許。
二、被上訴人起訴主張：
  (一)被上訴人於民國82年間，為開闢海安路地下街，乃拆除道
      路預定地上之攤販，經攤商陳情要求被上訴人提供土地供
      渠等自費興建商場，被上訴人遂提供向前臺灣省政府教育
      廳代管之坐落臺南市○○區○○段46地號土地（即文中45
      號土地，下稱系爭土地），出租與攤商興建「海安路臨時
      綜合商場」（下稱系爭商場），租金數額之計算原依照前
      臺灣省政府所規定租金計算方式核收，惟93年後之租金數
      額計算係依教育部93年10月25日部授教中（總）字第0930
      593136號函第5點說明：「自93年起，同意使用補償金之
      計算方式如下：1.實際使用面積：同意扣除公共使用走道
      及廣場、停車場及花台。2.每位攤商須繳使用補償金面積
      ＝實際使用面積×各攤位使用面積÷總攤位面積。3.每位
      攤商每年應繳使用補償金＝每位攤商須繳使用補償金面積
      ×當期公告地價×年息利率5%」。租賃期間至海安路地下
      街興建完成或系爭土地欲興建學校之日止，租金繳納方式
      ，則由被上訴人開單，並由攤商於每年1月（繳交前年度7
      月至12月份租金）、7月（繳交當年度1至6月份租金）分
      二期持向被上訴人繳納。上訴人為系爭商場攤商之一，向
      被上訴人承租系爭土地使用系爭商場內編號414號攤位（
      下稱系爭攤位），現仍積欠被上訴人93年1月1日至97 年
      12月31日之租金迄未繳納等語，並於原審聲明：上訴人給
      付被上訴人128,279元及自附表一所示利息起算日起至清
      償日止，按年息百分之5計算之利息等語。
  (二)被上訴人其餘陳述，除與原審判決書所載相同者予以引用
      外，另補稱：
    1.系爭土地自96年1月起，申報地價每平方公尺從9,800元，
      調降為新台幣4,000元，被告使用面積為55.65平方公尺，
      依此計算，96年度上、下年度、97年度上年度之租金應調
      降為5,565元，故將所請求之租金金額減縮為104,069元。
    2.93年時，被上訴人曾至系爭商場現場測量上訴人攤位所使
      用的坪數，房屋稅籍上的坪數應是正確的。
    3.訴外人陳昭蓉曾於本院98年度南簡字第1135號、1113號案
      件言詞辯論時作證，皆承認其辦理認證時具有攤商之授權
      。對於上訴人否認印文為真，應由上訴人舉證。85年度認
      字第43008號認證卷宗中之印鑑證明之印章與切結書的印
      文雖然不同，但是都蓋有騎縫章，故上開兩個印章都是屬
      於上訴人的。
三、上訴人之答辯，除與原審判決書所載相同者予以引用外，另
    補稱：
  (一)被上訴人於原審並未提出以上訴人名義出具之切結書供上
      訴人審視文書之真正性，亦未詢問上訴人對使用系爭攤位
      之事實有無爭執，卻在判決理由中認定上訴人於85年1月
      16 日、84年9月21日、84年11月20日、85年9月16日、84
      年9 月18日、84年11月30日，確曾分別依前開黃石紅對被
      上訴人所出具之承諾內容，另出具切結書，上訴人對該切
      結書之真正亦不爭執，並於判決理由中載稱上訴人對係其
      使用系爭攤位之事實亦不爭執，原審上開判決理由認定之
      事實顯與卷證完全不符，其判決即有違誤，影響上訴人訴
      訟上之防禦答辯權，其判決應屬違背法令，在被上訴人提
      出有以上訴人名義出具之切結書原本供上訴人審視真正性
      之前，上訴人否認有簽署願繳交所使用土地租金之切結書
      予被上訴人。又，海安商場因從84年起即與被上訴人糾紛
      不斷，商機盡失，上訴人雖是系爭攤位登記名義人，但並
      未使用系爭攤位，事實上，海安商場557個攤位除極少數
      或有使用外，十之八九均已廢棄，原審判決在上訴人並未
      使用系爭攤位之情況下，卻錯誤判斷上訴人對使用攤位之
      事實不爭執進而認定既有使用攤位，對使用系爭攤位須給
      付租金之對價乙情，不能諉稱不知，復明示或默示表示願
      繳納使用上開攤位之租金，已有成立租賃契約之意思表示
      合致，原審判決之認定基礎顯有錯誤。上開攤位上訴人若
      有營業使用，在被上訴人欲毀棄無償提供之前諾，另提應
      給付土地租金之要約，被上訴人要求應給付租金之租賃物
      面積及租金數額計算方式若是合理可採，上訴人或有同意
      之可能，但因上開攤位上訴人完全未使用，被上訴人卻在
      單方決定租金價額後即逕通知上訴人限期繳納，未告知上
      訴人其租賃物面積及租金計算方式為何，並徵求上訴人之
      同意，對被上訴人上開濫用公權力之霸道行為，上訴人無
      法認同，故堅拒繳納被上訴人單方決定之土地租金，原審
      誤認上訴人對有使用系爭攤位之事實不爭執，據以判斷上
      訴人有明示或默示願繳納使用上開攤位之租金，上訴人難
      服。
  (二)民法第153條雖規定，當事人互相表示意思一致者，無論
      其為明示或默示，契約即為成立，但所謂默示之意思表示
      ，係指表意人之舉動或其他情事，足以間接推知其效果意
      思者而言，若單純之沈默，則除有特別情事，依社會觀念
      可認為一定意思表示者外，不得謂為默示之意思表示，最
      高法院29年上字第762號判例意旨著有明文。原審判決既
      認被上訴人於82年間以無償借用之方式同意含上訴人在內
      之攤商使用系爭土地，則上訴人縱有使用系爭攤位，亦不
      能因此即謂上訴人已默示表示願繳納使用上開攤位之租金
      。被上訴人於原審並未提出上訴人曾依被上訴人開立之繳
      款書繳納過租金之證明，卻遽予認為上訴人曾依被上訴人
      開立之繳款書繳納過租金，判斷兩造就本件租金之計算方
      式與期限，確有意思表示合致之事實，原審判決之認事用
      法，顯然違背法令，應無足維持。
  (三)上訴人只使用系爭攤位半年，之後都空置，且坪數應為10
      坪，與被上訴人所稱不符。至於切結書是否為上訴人所簽
      ，因為時隔太久，已經記不清楚。縱使有簽，當初簽切結
      書的目的也不是繳租金，只是為了營業時要登記攤位，且
      從來不認識黃石紅、曾慧珍為何人，也沒有委託他任何事
      情。85年度認字第43008號認證書上字跡不是上訴人的，
      至於印章部分，上訴人會放一顆印章在沙卡里巴商場那裡
      ，可能是黃石紅拿去蓋的。上訴人不認識字，都是人家說
      要什麼東西我就給。
四、原審對於被上訴人之請求，判決被上訴人全部勝訴，經上訴
    人聲明不服提起上訴，並聲明：(1)原判決廢棄；(2)被上訴人
    在第一審之訴駁回。被上訴人則於本院聲明：求為判決駁回
    上訴。並減縮其起訴聲明為：上訴人應給付被上訴人104,06
    9元，及自附表一所示利息起算日起至清償日止，按年息百
    分之5計算之利息。
五、本件兩造不爭執之事項如下：
  (一)被上訴人於82年間，因開闢臺南市○○路地○街，徵收拆
      除道路預定地上之攤商，經攤商組成「臺南市○○路自救
      委員會」，委由主任委員即訴外人黃石紅代表全體攤商陳
      情要求被上訴人提供上地供渠等自費籌資興建臨時攤販集
      中商場繼續營業，被上訴人遂提供前臺灣省政府教育廳代
      管之系爭坐落臺南市○○區○○段第76地號(即文中45號
      土地)予攤商興建「海安路臨時綜合商場」，並規劃為557
      個攤位，上訴人使用其中編號339之414號攤位。
  (二)被上訴人曾以上訴人曾積欠其自88年1月1日起至92年12月
      31日止之租金共93,670元為由，起訴請求上訴人給付租金
      ，經本院以93年度新小字第956號給付租金事件判決上訴
      人應給付原告93,670元及利息，上訴人雖提起上訴，惟已
      經本院94年度小上字第109號駁回其上訴確定在案。
六、得心證之理由：
    本件兩造之爭點厥為：兩造間就系爭土地有無租賃契約存在
    ？上訴人是否仍占有使用系爭攤位？原告得否請求被告給付
    積欠之租金？析論如下：
  (一)按學說上所謂之「爭點效」，係指法院於確定判決理由中
      對訴訟標的以外當事人所主張或抗辯之重要爭點，本於兩
      造辯論所為之判斷結果，除有顯然違背法令，或當事人提
      出新訴訟資料足以推翻原判斷之情形外，於同一當事人間
      ，就與該重要爭點有關之他訴訟，不得再為相反之主張，
      法院亦不得作相異之判斷而言，其乃源於訴訟上之誠信原
      則及當事人公平之訴訟法理而來。是「爭點效」之適用，
      除理由之判斷具備「於同一當事人間」、「非顯然違背法
      令」及「當事人未提出新訴訟資料足以推翻原判斷」等條
      件外，必須該重要爭點，在前訴訟程序已列為足以影響判
      決結果之主要爭點，經兩造各為充分之舉證，一如訴訟標
      的極盡其攻擊、防禦之能事，並使當事人適當而完全之辯
      論，由法院為實質上之審理判斷，前後兩訴之標的利益大
      致相同者，始應由當事人就該事實之最終判斷，對與該重
      要爭點有關之他訴訟負結果責任，以符民事訴訟上之誠信
      原則（最高法院96年度台上字第307號判決參照）。
  (二)經查：被上訴人前曾以上訴人向被上訴人承租系爭土地，
      使用系爭商場內編號414號攤位，積欠被上訴人89年7月1
      日起至92年12月31日之租金共93,670元為由，本於租賃之
      法律關係請求被告給付上開租金及遲延利息。經本院以94
      年度小上字第109號（第一審案號：93年度新小字第956號
      ）請求給付租金案件判決上訴人應給付被上訴人上開租金
      及利息確定在案。而前案確定判決已將「兩造間就系爭土
      地有無成立租賃契約？」列為足以影響該案判決結果之重
      要爭點，並於兩造就上開重要爭點，為充分之辯論為舉證
      及攻擊、防禦後，認定：上訴人曾於85年間出具切結書，
      表明願繳交所使用土地租金，並會同至法院認證，而該切
      結書中既有「願繳交所使用土地租金」、「於海安路地下
      街完成或該地欲建校時願無條件自行拆除『本商場之所有
      地上物』並交回土地」之記載，且註明攤位分區、編號，
      足認兩造間就標的物、應給付租金、使用期間等事項已有
      合意。被上訴人既兼地方行政機關之地位，上訴人應可預
      期被上訴人將遵照土地法、臺灣省省有基地租金率調整方
      案等法令規定辦理，故有關系爭土地租賃契約成立上所必
      要之租金數額，於客觀上亦屬可得確定，因認兩造租賃契
      約之標的、租金及期間均已明確約定，且上訴人亦簽立切
      結書同意支付租金，復曾給付84年租金，是以，兩造間就
      系爭土地確實存有租賃關係應堪認定等情，等情，業據本
      院調閱前開案件卷宗核閱無誤，足信為實。
  (三)查本案與前案之當事人相同，且前案法院已就「兩造間就
      系爭土地有無租賃契約關係存在」此一重要爭點，本於兩
      造辯論之結果而為判斷，認定兩造間就系爭土地已成立租
      賃契約之認定，該確定判決並無顯然違背法令之情形。上
      訴人雖於本案中辯稱：不認識其於85年度認字第43008號
      認證書中之代理人曾慧珍，切結書上之字跡及印文均非其
      簽署，現已未使用系爭攤位云云，惟查：上訴人於前案調
      解程序中均陳稱，對於切結書簽名之形式真正無意見，此
      有調解程序筆錄附於前案卷中可參（見前案一審卷第18、
      92頁），自不得再於本院翻異前言。另自卷附房屋稅籍證
      明書觀之（見本院卷第42頁），上訴人為系爭攤位上建物
      之納稅義務人，依房屋稅條例第4條第1項規定：「房屋稅
      向房屋所有人徵收之。其設有典權者，向典權人徵收之。
      共有房屋向共有人徵收之，由共有人推定一人繳納，其不
      為推定者，由現住人或使用人代繳。」則上訴人縱非該建
      物之所有人，亦為典權人或使用人，而其亦自承於開設系
      爭商場之初曾使用系爭攤位，且該建物之房屋稅確係由其
      繳納，迄今尚未將攤位返還被上訴人等語（見本院卷第49
      、32頁），則其對系爭攤位自仍處於占有之狀態。上訴人
      復未提出足以推翻原判斷之訴訟資料，是依上開說明，上
      訴人於本案自不得再主張兩造間就系爭土地未成立租賃契
      約，始符民事訴訟上之誠信原則。
  (四)從而，兩造間就系爭土地確成立租賃契約，且係依省有土
      地出租之法令規定計算租金，業如前述，惟精省後，由教
      育部經管系爭土地，並依國有出租基地租金率調整方案計
      收使用土地之對價，其租金數額之計算則依教育部93年10
      月25日部授教中（總）字第0930593136號函第5點說明：
      自93年起，同意使用補償金之計算方式如下：(一)、實際
      使用面積：同意扣除公共使用走道及廣場、停車場及花台
      。(二)、每位攤商須繳使用補償金面積＝實際使用面積×
      各攤位使用面積÷總攤位面積。(三)、每位攤商須繳使用
      補償金面積×當期公告地價×年息利率5%。亦有被上訴人
      提出之教育部93年10月25日部授教中（總）字第09305931
      36號函附於原審司促卷中足憑。而出租系爭土地之被上訴
      人既兼地方行政機關之地位，自須遵照上開法令規定辦理
      ，此亦為兩造成立租賃契約時就租金方面於客觀上可得確
      定之金額，是被上訴人主張本案之租金依上開計算方式核
      收，自屬有據。系爭土地申報地價自93年1月起至95年12
      月31日止，每平方公尺為9,800元，自96年1月起，每平方
      公尺為4,000元，而本件攤位實際面積為54.8平方公尺，
      有地價查詢資料、房屋稅籍證明書各1份附卷可參。依上
      開計算方式，系爭攤位使用面積應為55.65平方公尺（計
      算式：24,719.3×54.8÷24,342.1＝55.65），上訴人93
      年應繳納租金27,269元（計算式：55.65×9, 800×5%＝
      27,269，元以下四捨五入，下同）， 94、95年每年分2期
      繳納（分別為1至6月及7至12月），每期應繳納租金為13,
      635元（計算式：27,269÷2＝13,635），另96、97年每年
      亦分為2期繳納（分別為1至6月及7至12月），每期應繳納
      租金為5,565元（計算式：24,7 19.3×54.8÷24, 342.1
      ＝55.65，55.65×4000×5%＝11,1 30，11,130÷2＝
      5,565）。故自93年1月起至97年12月止，被上訴人請求上
      訴人給付租金104,069元（計算式：27,26 9＋13,635＋
      13,635 ＋13,635＋13,635＋5,565＋5,565＋5,5 65＋
      5,565＝104, 069），即屬有據。又按給付有確定期限者
      ，債務人自期限屆滿時起，負遲延責任；又遲延之債務，
      以支付金錢為標的者，債權人得請求依法定利率計算之遲
      延利息，民法第229條第1項、第233條第1項分別定有明文
      。從而，被上訴人本於租賃之法律關係，請求上訴人給付
      如主文第一項所示金額及利息，為有理由，應予准許。原
      審為上訴人敗訴之判決，理由雖有不同，結論並無二致。
      上訴意旨指摘原判決不當，求予廢棄改判，為無理由，應
      予駁回。
七、本件事證已臻明確，兩造其餘攻擊防禦方法及舉證，經審酌
    均於判決結果無影響，爰不一一論述，附此敘明。
八、按訴訟費用，由敗訴之當事人負擔；法院為終局判決時，應
    依職權為訴訟費用之裁判。 民事訴訟法第78條、第83條第1
    項前段、 第87條第1項分別定有明文。查本件訴訟標的金額
    為104,069元（減縮聲明後），應徵之第二審裁判費為1,665
    元，應由敗訴之上訴人負擔，爰確定如主文第二項所示。（
    至於被上訴人減縮聲明部分之訴訟費用，應由被上訴人自行
    負擔。）
八、據上論結，本件上訴為無理由，依民事訴訟法第436條之1第
    3項、第450條、第78條、第87條第1項，判決如主文。
中    華    民    國    99    年    3     月    31    日
                  民事第三庭    審判長法  官  杭起鶴
                                      法  官  伍逸康
                                      法  官  張玉萱
以上正本證明與原本無異。
不得上訴。
中    華    民    國    99    年    3     月    31    日
                                      書記官  張晶瑩
附表一：（商場編號：攤位414號）
┌──┬───────┬─────┬─────┐
│編號│   承租期間   │ 租金數額 │利息起算日│
│    │   （民國）   │（新臺幣）│ （民國） │
├──┼───────┼─────┼─────┤
│ 1  │93年1月至12月 │ 27,269元 │94年2月1日│
├──┼───────┼─────┼─────┤
│ 2  │94年1月至6月  │ 13,635元 │94年8月1日│
├──┼───────┼─────┼─────┤
│ 3  │94年7月至12月 │ 13,635元 │95年2月1日│
├──┼───────┼─────┼─────┤
│ 4  │95年1月至6月  │ 13,635元 │95年8月1日│
├──┼───────┼─────┼─────┤
│ 5  │95年7月至12月 │ 13,635元 │96年2月1日│
├──┼───────┼─────┼─────┤
│ 6  │96年1月至6月  │  5,565元 │96年8月1日│
├──┼───────┼─────┼─────┤
│ 7  │96年7月至12月 │  5,565元 │97年2月1日│
├──┼───────┼─────┼─────┤
│ 8  │97年1月至6月  │  5,565元 │97年8月1日│
├──┼───────┼─────┼─────┤
│ 9  │97年7月至12月 │  5,565元 │98年2月1日│
├──┴───────┼─────┼─────┤
│       合計         │104,069元 │          │
└──────────┴─────┴─────┘
 附表二：（減縮前之聲明）
┌──┬───────┬─────┬─────┐
│編號│   承租期間   │ 租金數額 │利息起算日│
│    │   （民國）   │（新臺幣）│ （民國） │
├──┼───────┼─────┼─────┤
│ 1  │93年1月至12月 │ 27,269元 │94年2月1日│
├──┼───────┼─────┼─────┤
│ 2  │94年1月至6月  │ 13,635元 │94年8月1日│
├──┼───────┼─────┼─────┤
│ 3  │94年7月至12月 │ 13,635元 │95年2月1日│
├──┼───────┼─────┼─────┤
│ 4  │95年1月至6月  │ 13,635元 │95年8月1日│
├──┼───────┼─────┼─────┤
│ 5  │95年7月至12月 │ 13,635元 │96年2月1日│
├──┼───────┼─────┼─────┤
│ 6  │96年1月至6月  │ 13,635元 │96年8月1日│
├──┼───────┼─────┼─────┤
│ 7  │96年7月至12月 │ 13,635元 │97年2月1日│
├──┼───────┼─────┼─────┤
│ 8  │97年1月至6月  │ 13,635元 │97年8月1日│
├──┼───────┼─────┼─────┤
│ 9  │97年7月至12月 │  5,565元 │98年2月1日│
├──┴───────┼─────┼─────┤
│       合計         │128,279   │          │
└──────────┴─────┴─────┘

司法院資訊處製作；財團法人民間司法改革基金會備份。
